ACORDAO-COMPLETO-2516538

ACÓRDÃO 4466/2022 ATA 27/2022 - PRIMEIRA CÂMARA

VISTOS, relatados e discutidos estes autos em que se apreciam embargos de declaração opostos por Marisa Rodrigues da Silva em face do Acórdão 10965/2021-TCU-Primeira Câmara, por meio do qual o Tribunal negou provimento aos recursos de reconsideração interpostos contra o Acórdão 611/2020-TCU-Primeira Câmara, que julgou as contas da embargante irregulares, imputando-lhe débito e multa;
ACORDAM os Ministros do Tribunal de Contas da União, reunidos em Sessão da Primeira Câmara, diante das razões expostas pelo Relator, em:
9.1. com fundamento nos arts. 32, inciso II, e 34 da Lei 8.443/1992, conhecer e rejeitar os presentes embargos de declaração;
9.2. dar ciência deste acórdão à embargante.

Embargos de declaração opostos contra decisão que negou provimento a recursos de reconsideração interpostos contra acórdão que julgou irregulares as contas da embargante, imputando-lhe débito e multa.

Primeira Câmara

Ministério do Esporte (extinto).

3. Embargante: Marisa Rodrigues da Silva (XXX.646.104-XX).

13.1. Ministros presentes: Walton Alencar Rodrigues (Presidente), Benjamin Zymler, Bruno Dantas (Relator), Vital do Rêgo e Jorge Oliveira.
13.2. Ministro que não participou da votação: Jorge Oliveira.
13.3. Ministros-Substitutos presentes: Augusto Sherman Cavalcanti e Weder de Oliveira.

BRUNO DANTAS

Trata-se de embargos de declaração opostos por Marisa Rodrigues da Silva (peça 172) em face do Acórdão 10965/2021-TCU-Primeira Câmara (peça 155) , por meio do qual o Tribunal negou provimento aos recursos de reconsideração interpostos pela embargante e por outro responsável contra o Acórdão 611/2020-TCU-Primeira Câmara (peça 73) , que julgou as contas da embargante irregulares, imputando-lhe débito e multa.
Marisa Rodrigues da Silva opôs os presentes embargos em 6/10/2021, não havendo, nos autos, termo de ciência da notificação do acórdão embargado, restando prejudicada, portanto, a análise da tempestividade.
Nesta oportunidade, a embargante alega que a deliberação recorrida estaria eivada de omissão quanto aos seguintes tópicos arguidos no recurso de reconsideração: 
2.1. Ilegitimidade da embargante para prestar contas do convênio, tendo em vista não ser gestora da instituição ao fim do prazo estipulado para tanto;
2.2. Inexistência de fundamentação legal para a responsabilização da embargante, tendo em vista, ainda, a não aplicação ao caso da Súmula 230 do TCU;
2.3. Prejuízo à defesa diante do longo lapso temporal entre a data que deixou de presidir a instituição, fevereiro de 2011, e a notificação para que apresentasse defesa, 2016.
4.	Diante da pretensa relevância das questões aduzidas, a embargante finaliza o expediente com o seguinte pedido:
"Ex positis, serve a presente para REQUERER que se digne Vossa Excelência a conhecer e dar provimento aos presentes Embargos Declaratórios para que sejam sanados os defeitos apontados no acórdão, aclarando os pontos destacados, inclusive para aplicar efeitos infringentes que reconheçam a exclusão das imputações de ressarcimento e multa em relação à Sra. Marisa Rodrigues da Silva, por ser medida do mais lídimo direito."
	É o relatório.

Rodrigo Dutra de Castro Gilberto (10399/OAB-RN), representando Marisa Rodrigues da Silva.

Procurador Rodrigo Medeiros de Lima.

TOMADA DE CONTAS ESPECIAL. CONVÊNIO FIRMADO ENTRE O MINISTÉRIO DO ESPORTE E O INSTITUTO FILHOS DA ESPERANÇA. OMISSÃO NO DEVER DE PRESTAR CONTAS E NÃO COMPROVAÇÃO DA APLICAÇÃO DOS RECURSOS FEDERAIS. IRREGULARIDADE DAS CONTAS. DÉBITO. MULTA. RECURSO DE RECONSIDERAÇÃO. NEGATIVA DE PROVIMENTO. EMBARGOS DE DECLARAÇÃO. AUSÊNCIA DE CONTRADIÇÃO, OBSCURIDADE OU OMISSÃO. CONHECIMENTO E REJEIÇÃO.

TOMADA DE CONTAS ESPECIAL (TCE)

Secretaria de Recursos (Serur); Secretaria de Controle Externo de Tomada de Contas Especial (SecexTCE).

Trata-se de embargos de declaração opostos por Marisa Rodrigues da Silva em face do Acórdão 10965/2021-TCU-Primeira Câmara, por meio do qual o Tribunal negou provimento aos recursos de reconsideração interpostos contra o Acórdão 611/2020-TCU-Primeira Câmara, que julgou irregulares as contas da embargante, imputando-lhe débito e multa.
Nesta oportunidade, a embargante alega que a deliberação embargada estaria eivada de omissões e contradições, conforme exposto no relatório precedente.
II
Satisfeitos os requisitos atinentes à espécie, os presentes embargos devem ser conhecidos, com fundamento nos arts. 32, inciso II, e 34 da Lei 8.443/1992.
Dito isso, passo ao exame de mérito destes embargos. 
Inicialmente, acerca da natureza dos embargos declaratórios, julgo relevante transcrever o seguinte excerto do Acórdão 1218/2015-TCU-Plenário:
"Antes de tratar especificamente dos argumentos trazidos pelos embargantes, lembro que essa espécie recursal, cujo objetivo é sanar eventuais omissões, obscuridades ou contradições, não deve ser manejada para rediscussão de mérito, o que representa, na prática, a possibilidade de repetição de um mesmo recurso, ferindo os princípios da singularidade, da isonomia e da celeridade processual. Os embargos declaratórios devem ter como fundamentação a obscuridade (falta de clareza na redação do julgado) , contradição (existência de proposições inconciliáveis entre si) e omissão (falta de pronunciamento judicial sobre matéria que deveria ter sido apreciada pelo juiz) ."
Em reforço, relembro o seguinte trecho do Acórdão 3339/2013-TCU-Primeira Câmara:
"A omissão para o acolhimento dos declaratórios é a que diz respeito à questão que deveria ter sido apreciada pelo colegiado, mas não o foi. Não constitui omissão ou contradição a adoção de entendimento diverso do preferido pela parte, segundo seus próprios critérios de justiça e de acordo com sua particular interpretação das leis e da jurisprudência. Não há falar em omissão quando o acórdão analisa todas as questões submetidas a exame e as decide com base em teses jurídicas, jurisprudência, interpretação de leis e análise dos fatos que são diversos dos que os jurisdicionados entendem como mais adequados."
Com relação à omissão, a embargante sustenta que o acórdão embargado não teria analisado os seguintes tópicos arguidos no recurso de reconsideração: 
2.1. Ilegitimidade da embargante para prestar contas do convênio, tendo em vista não ser ela gestora da instituição ao fim do prazo estipulado para tanto;
2.2. Inexistência de fundamentação legal para a responsabilização da embargante, tendo o TCU deixado de apontar os dispositivos de lei que sustentariam as diferenças de responsabilidades previstas na Súmula 230 do TCU; 
2.3. Prejuízo à defesa diante do longo lapso temporal entre a data que a embargante deixou de presidir a instituição, fevereiro de 2011, e a notificação para que apresentasse defesa na fase instrutória, 2016.
Não vislumbro as omissões ventiladas, tendo em vista que as questões aduzidas pela embargante foram adequadamente analisadas pela instrução da Serur, transcrita no relatório que acompanha a decisão embargada, cujos fundamentos foram incorporados às minhas razões de decidir pelo item 8 do voto condutor do acórdão embargado. 
Nesse sentido, ressalto que não há omissão quando os argumentos de defesa ou de impugnação são analisados pela unidade instrutora e incorporados à decisão, conforme mostram os seguintes precedentes desta Corte:
"Não há omissão quando a matéria é analisada na instrução da unidade técnica que consta do relatório e que integra as razões de decidir da deliberação." (Acórdão 131/2015-TCU-Primeira Câmara, relator Ministro Bruno Dantas; 8.345/2016-Segunda Câmara, relator Ministro Augusto Nardes; e 133/2008-TCU-Segunda Câmara, relator Ministro Aroldo Cedraz) .
"Relatório e voto são partes integrantes das decisões do TCU e os fundamentos das decisões podem estar não apenas em seus considerandos, sendo lícito que o Relator remeta seu embasamento ao relatório nas situações em que acata os pareceres de instrução." (Acórdão 268/2007-TCU-Segunda Câmara, relator Ministro Benjamin Zymler) 
"Não há omissão em julgado que adota os fundamentos de unidade técnica, que contam com a anuência do parquet especializado, nos quais restam evidenciado o exame de todos os pontos questionados." (Acórdão 1576/2007-TCU-Primeira Câmara, relator Ministro Augusto Nardes) 
"Não se configura omissão na hipótese em que o acórdão recorrido acolheu como razões de decidir a instrução da unidade técnica que analisou pormenorizadamente cada um dos pontos das alegações recursais aduzidas pelos embargantes." (Acórdão 5589/2009-TCU-Primeira Câmara, relator Ministro Valmir Campelo) 
"É legítima a decisão prolatada com base em motivação sucinta, não se podendo arguir omissão ou nulidade por falta de fundamentação extensa." (Acórdão 2921/2017-TCU-Segunda Câmara, relator Ministro-Substituto Marcos Bemquerer) 
"Não há omissão apta ao acolhimento de embargos de declaração quando a matéria é enfrentada na instrução da unidade técnica que consta do relatório e integra as razões de decidir da deliberação embargada, bem assim, na hipótese de haver aspectos divergentes entre o encaminhamento por ela proposto e o que foi compreendido pelo julgador, quando tais questões são objeto de considerações específicas." (Acórdão 1118/2017-TCU-Segunda Câmara, relator Ministro Augusto Nardes; 11.309/2020-TCU-Segunda Câmara, relator Ministro Augusto Nardes) 
Com relação à ilegitimidade da embargante para prestar contas, bem como à fundamentação jurídica para sua responsabilização, conforme explicitado no item 19 do voto condutor do acórdão embargado, há de se distinguir o dever de prestar contas de forma tempestiva do dever de comprovar a boa e regular aplicação dos recursos, bem como as consequências jurídicas advindas da inobservância de cada um. 
No primeiro caso, omissão no dever de prestar contas, elas serão julgadas irregulares com fundamento na alínea "a" do inciso III do art. 16 da Lei Orgânica do TCU. No segundo caso, não demonstração da correta aplicação dos recursos, as contas serão julgadas também irregulares, mas sob o fundamento da alínea "c" do inciso III do art. 16 da Lei Orgânica do TCU (dano ao erário decorrente de ato de gestão ilegítimo ou antieconômico) . Ocorrendo as duas situações (omissão no dever de prestar contas e não demonstração da boa e regular aplicação dos recursos) , as contas serão julgadas irregulares com base nos dois dispositivos legais, alíneas "a" e "c" do inciso III do art. 16 da Lei Orgânica do TCU.
A distinção entre esses dois deveres também é fundamental para a identificação do respectivo responsável pelo seu cumprimento, especialmente quando os recursos são geridos em períodos distintos por mais de uma pessoa. Nessa hipótese, o dever de prestar contas recai sobre aquele que se encontra na gestão ao término do prazo para o adimplemento dessa obrigação. Já o dever de demonstrar a boa e regular aplicação dos recursos recai sobre todos aqueles que foram responsáveis pela gestão destes, conforme preconizam o art. 70, parágrafo único, da Constituição Federal e demais normas infraconstitucionais, tais como o art. 93 do Decreto-Lei 200/1967 e o art. 145 do Decreto 93.872/1986.
Outro efeito jurídico da distinção sobre a qual discorro refere-se à apresentação intempestiva das contas. Nesse caso, a demonstração tardia da boa e regular aplicação dos recursos, apesar de elidir o débito, não sana a omissão, sendo as contas julgadas irregulares, como apontam os seguintes precedentes:
"A comprovação intempestiva da regular aplicação de recursos federais repassados via convênio elide o débito, mas não sana a omissão inicial do gestor." (Acórdão 800/2008-TCU-Segunda Câmara, Relator Augusto Sherman) 
"A apresentação extemporânea da prestação de contas, sem atenuantes que justifiquem o atraso, porém com elementos que comprovem a boa e regular aplicação dos recursos, permite a exclusão do débito, mas não elide a omissão inicial, cabendo o julgamento pela irregularidade das contas com aplicação de multa." (Acórdão 1217/2019-TCU-Plenário, Revisor Walton Alencar Rodrigues) 
No caso, a condenação da embargante não decorreu da inobservância do dever de prestar contas, mas sim da não demonstração da boa e regular aplicação dos recursos quando citada pelo Tribunal, tendo em vista ter sido ela gestora do convênio sob exame. 
Inclusive a distinção entre esses dois deveres foi fundamento da medida saneadora determinada pelo relator a quo no despacho de peça 34, conforme informou o item 7 da instrução da Serur, transcrito no relatório do acórdão embargado (peça 157, p. 3) . Esse despacho acolheu o seguinte argumento apresentado pelo Ministério Público de Contas em sua oitiva regimental (peça 33) :
"9. Por ocasião do recente Acórdão 9420/2016-TCU-Segunda Câmara (Rel. Min. Vital do Rêgo) , o Colegiado deliberou pela responsabilidade solidária entre: 1) a associação beneficiária; 2) seu representante ao tempo do recebimento dos recursos; e 3) do representante sucessor, responsável pela prestação de contas. 
10. Tendo em mente a notável similaridade entre a situação apreciada no julgado acima e os fatos narrados na presente TCE, e com as vênias à Unidade de origem, este representante do Ministério Público junto ao TCU opina pela restituição dos autos à Unidade Técnica para o chamamento do responsável pela prestação de contas, Sr. Wagner de Holanda Brasil a este feito, bem assim para que se retifique a citação da Srª. Marisa Rodrigues da Silva - para que, nos moldes da deliberação-paradigma (Acórdão 9420/2016-TCU-Segunda Câmara) , seja ela instada a comprovar a regular aplicação do montante dos recursos por ela geridos no âmbito do Convênio nº 704498/2009." 
Em cumprimento à mencionada decisão monocrática, a embargante foi novamente citada pela conduta de não comprovar "a regular aplicação do montante dos recursos geridos no âmbito do Convênio 704498/2009, quando deveria ter comprovado a boa utilização dos recursos, mesmo que já não ocupasse a presidência do IFE à época da prestação de contas" (peça 36, p. 2-3) . Wagner de Holanda Brasil, por sua vez, foi o responsável citado pela não apresentação da prestação de contas.
No mesmo sentido se manifestou a Serur, em excerto a seguir transcrito (peça 157, p. 4) :
"13.1.6. É importante diferenciar, nos termos da Súmula-TCU 230, o dever de apresentar as contas ao concedente do dever de comprovar a aplicação dos recursos públicos no objeto. A primeira obrigação, de fato, compete ao gestor que se encontra no exercício das funções no momento do fim da vigência do pacto. Contudo, a obrigação de comprovar a aplicação dos recursos no objeto da avença é do gestor que efetivamente praticou atos de gestão que utilizaram os recursos públicos. 
13.1.7. No presente caso, a primeira obrigação (apresentação formal da prestação de contas) seria do gestor que sucedeu a recorrente, mas a segunda obrigação de comprovar a aplicação dos recursos caberia à recorrente, pois foi durante a sua gestão que os recursos foram repassados e, provavelmente, aplicados em sua totalidade, já que o sucessor assumiu o IFE três meses antes do término do convênio. 
13.1.8. Cabe destacar que o convênio teve vigência de 24/11/2009 a 25/5/2011 (peça 1, p. 50) , os recursos foram repassados em março/2010 (peça 1, p. 63 e 64) e a gestão da recorrente encerrou-se em 26/2/2011 (peça 24, p. 16) ."
Em síntese, a responsabilização pessoal da embargante decorreu do fato de ter ela gerido recursos federais por meio de convênio. Nesses ajustes, caracterizados pela existência de uma comunhão de interesses, o convenente, além de obrigar-se ao cumprimento do objeto avençado, administra os recursos públicos repassados pelo concedente, razão pela qual tem o ônus de demonstrar a boa e regular aplicação dos recursos, que não lhe pertencem. Nessa circunstância, o administrador da entidade convenente é considerado gestor público, razão pela qual responde, solidariamente com a entidade, ao ressarcimento do dano causado ao erário, conforme entendimento consignado no Enunciado 286 da Súmula da Jurisprudência do TCU: 
"Súmula TCU 286: A pessoa jurídica de direito privado destinatária de transferências voluntárias de recursos federais feitas com vistas à consecução de uma finalidade pública responde solidariamente com seus administradores pelos danos causados ao erário na aplicação desses recursos."
No mesmo sentido se manifestou a Serur no seguinte excerto transcrito no relatório do acórdão embargado (peça 157, p. 5) , o que afasta, mais uma vez, a alegação de omissão da decisão embargada:
"13.2.8. A propósito, convém mencionar que nos termos da Súmula-TCU 286 e vasta jurisprudência do Tribunal, a pessoa jurídica de direito privado destinatária de recursos federais para a consecução de uma finalidade pública responde solidariamente com seus administradores pelos danos causados ao erário na aplicação desses recursos. Afinal, é a pessoa natural quem determina a destinação a ser dada à verba pública recebida."
Com relação à alegação de prejuízo à defesa diante do lapso temporal entre a data que a embargante deixou de presidir a instituição e a notificação para que apresentasse defesa, não verifico a omissão, uma vez que esse argumento foi devidamente analisado pela Serur, nos seguintes termos (peça 157, p. 4) :
"13.1.9. A recorrente afirma que a jurisprudência do TCU reconhece que o transcurso de longo prazo temporal prejudica a possibilidade de defesa. Contudo, conforme os julgados do TCU, é preciso se analisar, caso a caso, a existência de efetivos prejuízos à defesa do responsável. Nesse sentido, trecho do voto condutor do Acórdão 3457/2017-TCU-Segunda Câmara, relatado pelo Ministro-Substituto Marcos Bemquerer: 
'O mero transcurso do tempo não acarreta, em toda e qualquer situação, prejuízo à ampla defesa ou à constituição do contraditório, devendo a configuração de tal prejuízo ser analisada em cada caso concreto, sob pena de violar-se a regra da imprescritibilidade das ações de cobrança de dano ao erário.' (grifos acrescidos) 
13.1.10. No caso concreto, não constam dos autos elementos capazes de demonstrar que o direito à defesa tenha ficado comprometido. O prejuízo à defesa não é presumido, deve ser provado, cabendo à parte o ônus dessa evidenciação (v.g Acórdão 2921/2020-TCU-Plenário, relatado pela Ministro-Substituto Marcos Bemquerer; 12.107/2020-TCU-1ª Câmara, relatado pelo Ministro Walton Alencar Rodrigues; e 12.107/2020-TCU-1ª Câmara, relatado pelo Ministro Walton Alencar Rodrigues) ."
Não verifico, portanto, as alegadas omissões. Em verdade, as presentes razões recursais já foram analisadas na deliberação embargada e todas as questões foram decididas, não caracterizando omissão o fato de não terem sido adotadas as teses e interpretações preferidas pelo embargante.
De tal modo que, inexistindo quaisquer contradições, obscuridades, omissões ou outros vícios a serem sanados na deliberação atacada, devem ser rejeitados os presentes embargos.
Ante o exposto, voto por que o Tribunal adote o Acórdão que ora submeto à deliberação deste Colegiado.
TCU, Sala das Sessões Ministro Luciano Brandão Alves de Souza, em 9 de agosto de 2022.
Ministro BRUNO DANTAS
Relator